【裁判字號】    99,易,269
【裁判日期】    991005
【裁判案由】    背信
【裁判全文】
臺灣桃園地方法院刑事判決               99年度易字第269號
公  訴  人  臺灣桃園地方法院檢察署檢察官
被      告  丁○○
            丙○○
共      同
選任辯護人  許桂挺律師
上列被告因背信案件，經檢察官提起公訴（98年度偵字第22105
號），本院判決如下：
    主  文
丁○○、丙○○均無罪。
    理  由
一、本件公訴意旨略以：被告丁○○及丙○○分別為新竹縣湖口
    鄉新竹工業區○○○路16號「聚昌科技股份有限公司」（下
    稱聚昌公司）前業務行銷部副總經理及資深經理，2 人分別
    負責接洽聚昌公司大陸地區之代理商鴻碩企業有限公司（下
    稱鴻碩公司）及新加坡之代理商REGIONAL BUSINESS NETWOR
    K PTE LTD （下稱RBN 公司），2 人因計畫於離職後至2 人
    所投資之崇文科技股份有限公司（下稱崇文公司）任職，竟
    意圖為崇文公司不法利益及損害聚昌公司之利益，基於背信
    之犯意聯絡，均明知聚昌公司在大陸地區之客戶大陸中微光
    電子公司（下稱中微光公司）於民國97年6 月間某日，原有
    意透過鴻碩公司在大陸上海子公司鴻領國際貿易股份有限公
    司（下稱鴻領公司），再經由鴻碩公司向聚昌公司購買3 台
    E-900 型電子束蒸鍍設備機器，金額共計新台幣（下同）1,
    500 萬元；另聚昌公司之新加坡客戶AVAGO TECHNOLOGES
    INTERNATIONAL SALESPTE. LIMIT ED（下稱AVAGO 公司）於
    97年5 月間某日，原有意經由RBN 公司，向聚昌公司購買3
    台電漿輔助化學氣相沈積設備機器（下稱PECVD 機器），金
    額共計1,425 萬元，二人竟於聚昌公司任職期間內，丁○○
    於97年8 月11日離職前某日，遊說鴻領公司承辦業務員乙○○，將中微光公司訂單轉由崇文公司承接，丙○○則於97年
    8 月10日離職前某日，遊說RBN 公司人員，將AVAGO 公司訂
    單轉由崇文公司承接，嗣因中微光公司及AVAGO 公司未向鴻
    領公司及RBN 公司購買上開機器，始未得逞。因認被告二人
    所為均涉犯刑法第342 條第2 項、第1 項之背信未遂罪嫌等
    語。
二、證據能力方面：
(一)、按被告以外之人於偵查中向檢察官所為之陳述，除顯有不可
    信之情況者外，得為證據，刑事訴訟法第159 條之1 第2 項
    亦有明定。偵查中對被告以外之人所為之偵查筆錄，或被告
    以外之人向檢察官所提之書面陳述，性質上均屬傳聞證據。
    惟現階段刑事訴訟法規定檢察官代表國家偵查犯罪、實施公
    訴，依法其有訊問被告、證人及鑑定人之權，證人、鑑定人
    且須具結，而實務運作時，檢察官偵查中向被告以外之人所
    取得之陳述，原則上均能遵守法律規定，不致違法取供，其
    可信度極高。經查證人余慧琪、吳劉華娟、己○○、甲○○
    在臺灣桃園地方法院檢察署檢察官偵查中所為之證述，性質
    上雖屬傳聞證據，惟係偵查中向檢察官所為，並經具結，證
    人余慧琪、吳劉華娟、己○○、甲○○未曾提及檢察官在偵
    訊時有任何強暴、脅迫、詐欺、利誘等以不正方法取供之情
    ，其陳述時之心理狀況健全、並無受外力干擾，觀諸偵訊筆
    錄之記載形式，本院亦查無檢察官在上開偵訊時有任何以不
    正方法訊問，而有違反陳述者之自由意志等顯有不可信之情
    況，衡諸上開規定，自具有證據能力。
(二)、次按「被告以外之人於審判外之陳述，雖不符刑事訴訟法第
    159 條之1 至第159 條之4 之規定，而經當事人於審判程序
    同意作為證據，法院審酌該言詞陳述或書面陳述作成時之情
    況，認為適當者，亦得為證據。當事人、代理人或辯護人於
    法院調查證據時，知有刑事訴訟法第159 條第1 項不得為證
    據之情形，而未於言詞辯論終結前聲明異議者，視為有前項
    之同意」，刑事訴訟法第159 條之5 定有明文。查本判決所
    引用以下審判外作成之相關供述證據，公訴人及被告丁○○
    、丙○○於本院準備程序、審判期日就證據能力部分均表示
    無意見而不予爭執，亦未於言詞辯論終結前聲明異議，本院
    審酌上開證據資料製作時之情況，尚無違法取得及證明力明
    顯過低之瑕疵，認以之作為證據應屬適當，而其餘所依憑判
    斷之非供述證據，本院亦查無有何違反法定程序取得之情形
    ，且上開各該證據均經本院於審判期日依法進行證據之調查
    、辯論，被告於訴訟上之防禦權，已受保障，故上開證據資
    料均有證據能力。
三、按犯罪事實應依證據認定之，無證據不得認定犯罪事實；不
    能證明被告犯罪者，應諭知無罪之判決，刑事訴訟法第 154
    條第2 項、第301 條第1 項分別定有明文。又事實之認定，
    應憑證據，如未能發現相當證據，或證據不足以證明，自不
    能以推測或擬制之方法，為裁判基礎；且認定不利於被告之
    事實須依積極證據，苟積極證據不足為不利於被告事實之認
    定時，即應為有利於被告之認定；另認定犯罪事實所憑之證
    據，雖不以直接證據為限，間接證據亦包括在內，然而無論
    係直接證據或間接證據，其為訴訟上之證明，須於通常一般
    之人均不致有所懷疑，而得確信其為真實之程度者，始得據
    為有罪之認定，倘其證明尚未達到此一程度，而有合理性之
    懷疑存在，無從使事實審法院得有罪之確信時，即應由法院
    為諭知被告無罪之判決（最高法院40年度台上字第86號、30
    年度台上字第816 號、76年度台上字第4986號判例意旨可資
    參照）。
四、本件公訴人認被告丁○○、丙○○涉有前開背信罪嫌，無非
    係以被告之供述、告訴代表人庚○○及告訴代理人張淑美、
    李林盛律師之指述、證人余慧琪、吳劉華娟、己○○、甲○○之證述以及被告二人往來之E-Mail列印資料、被告與乙○○往來E-Mail列印資料、丁○○名片1 張、聚昌公司出貨單
    2紙等證據資料，為其論斷之依據。
五、訊據被告丁○○、丙○○就其等分別為聚昌公司前業務行銷
    部副總經理及資深經理，嗣並一同成立崇文公司一節供承不
    諱，惟均堅決否認涉有本件背信未遂之犯嫌，丁○○辯稱：
    本案並未有任何證據證明中微光公司或AVAGO 公司確實有意
    向聚昌公司下單等語；丙○○則辯稱：AVAGO 公司或其代理
    商RBN 公司並未有欲向聚昌公司訂購商品之情形等語，辯護
    人則另為丁○○辯以：乙○○始終未於E-Mail中透露中微光
    公司所需設備之材料及功能，遑論其品項或規格，乙○○僅
    係向丁○○詢價，而非下單，丁○○斯時尚無得違背之職務
    存在等語；辯護人另為丙○○辯稱：AVAGO 公司從未成為聚
    昌公司之客戶，丙○○何來將訂單轉予崇文公司之違背職務
    可言，是本件主要爭點為新加坡AVAGO 公司或大陸中微光公
    司究否原有意向聚昌公司下單購買系案機器。經查：
（一）就新加坡AVAGO公司部分：
      據告訴代表人自承：目前尚無證據可提供RBN 公司原本有
      意將AVAGO 公司訂單轉給聚昌公司，僅在被告丙○○予丁○○之電子郵件中提及（詳見臺灣桃園地方法院檢察署98
      年他字第1742號卷第37頁），惟據丙○○與丁○○之電子
      郵件雖載明AVAGO ：PECVD 需求（七月決定規劃最多3 台
      ：評估者老婆是嘉義人！對AST 印象很好，RBN 已將評估
      者鎖定）客戶只需nach alinment （像XINTEC）即可，詳
      情面談（七月底決定）RBN已承諾將訂單轉給New Company
      ！並全力支援支持我們等語，惟據證人戊○即AVAGO 公司
      職員於審理中證述：伊現任AVAGO 公司客戶服務專員，
      AVAGO 公司曾否向RBN 公司下單部分伊不清楚，下單單位
      應為AVAGO 公司之國外公司，故無法確認AVAGO 公司究否
      有意向聚昌公司訂購相關產品（詳見本院卷第65頁背面至
      第66頁）等語，據此，被告丙○○固曾於電子郵件中向被
      告丁○○陳稱AVAGO 公司有PECVD 需求，惟該需求之內容
      尚無從特定。
（二）就大陸中微光公司部分：
      據證人即聚昌公司於大陸地區之代理商鴻碩公司業務經理
      己○○於審理中證述：鴻碩公司於97年間負責聚昌公司於
      大陸地區之全部業務，聚昌公司與鴻碩公司主要接洽者為
      丁○○，其僅聽聞大陸客戶說丁○○要出去自己做，也就
      是自己出去創業，但是並未加以求證，大陸客戶透過鴻碩
      公司設在大陸的鴻領公司業務人員跟大陸客戶接觸，若有
      大陸客戶欲購買聚昌公司生產之機器，鴻領公司的業務人
      員會再向鴻碩公司確認聚昌公司是否有生產大陸客戶欲購
      買機器之規格、價格，若交易雙方的條件都合適，大陸客
      戶會向鴻領公司、鴻碩公司下單，再由鴻碩公司去向聚昌
      公司購買機器，由鴻碩公司或鴻領公司交付予大陸的客戶
      ，山東中微光公司曾經透過鴻領公司向聚昌公司購買過機
      器，但是本案中微光公司是否有意要向聚昌公司購買三台
      E-900 型電子束蒸鍍設備機器的交易經過伊不清楚，本案
      機器的採買在鴻領公司部分，負責的業務員是乙○○，大
      陸的中微光公司在2008年6 、7 月間確實有向鴻領公司的
      乙○○詢問過是否有電子束蒸鍍設備機器可以出售，但是
      是不是E-900 型機型，伊不確定，詳細詢問的內容乙○○
      有向其回報過，但是因為只是在詢問是否有機器出售，就
      沒有進一步確認，就鴻領公司與中微光公司的模式，要待
      經費預算都有，且要購買機器的規格、價格、商務條款都
      確定才會下訂單，中微光公司跟鴻領公司洽談購買電子束
      蒸鍍設備是乙○○向其提及中微光公司有詢問電子束蒸鍍
      設備機器，但是並不知道要購買幾台或是價格、型號等相
      關後續細節，大陸業務乙○○僅提及中微光公司有詢問電
      子束蒸鍍設備機器的需求，至於中微光公司是否有預算及
      要購買的型號，在那段時間沒有辦法確認，本件大陸業務
      乙○○只是跟他說中微光公司有詢問電子束蒸鍍設備機器
      的需求，至於中微光公司是否有預算及要購買的型號，在
      那段時間沒有辦法確認，所以沒有接著追問，至於其與大
      陸業務的追蹤模式，有把握的案子或是剛成形的案子，其
      就不再追蹤，其會追蹤比較有競爭者或是需要其策略性指
      示的案子，所以山東中微光公司與鴻領公司間有關本案只
      是剛成形的案件，其沒有跟著追蹤等語（詳見本院卷第58
      頁至60頁），另據證人乙○○於審理中證述：其於2008年
      6 月間任職鴻領公司，負責銷售職務，當客戶有意願向其
      購買聚昌公司的產品時其會先和客戶確認客戶需求設備之
      規格，再向公司主管己○○討論客戶需求設備規格的內容
      是否符合當時聚昌公司所銷售的產品，確認無誤後，會向
      客戶議價，議價完畢後，若雙方都滿意，就會簽合約，合
      約是由其書立，但是由公司主管己○○用印、簽字，其曾
      在2007年賣過聚昌公司的PEVA -600 E 金屬電子束蒸發台
      和PEV A-600 I 之ITO 電子束蒸發台各1 台給山東的中微
      光公司，在97年6 月27日其曾以電子郵件向丁○○聯繫詢
      問一台DBR 電子束蒸發台機器的設備需求，所以其才請丁○○作報價，電子郵件中雖敘及900 型1 、坩鍋8*25CC之
      內容，惟經丁○○再詢以客戶預計鍍哪幾種材料？共需鍍
      幾層或需要8*25CC的原因何在？競爭者或參考機型規格內
      容時，則表示客戶不願意透露，且無競爭者或參考機型內
      容（詳見新竹地方法院檢察署98年度他字第570 號卷第11
      至12頁），另經辯護人詢問何以以山東中微光公司需求的
      字眼發送電子郵件等語，乙○○回以：是因為山東中微光
      公司的負責人是其一個朋友，若其要向丁○○詢價，必須
      要讓丁○○知道可能有客戶存在，丁○○也知道山東中微
      光公司的負責人是其朋友，所以其才會在這封MAIL裡面提
      到山東中微光公司需要這個設備，事實上這是其自己主觀
      的認定，其會以山東中微光公司向丁○○要機器的報價，
      其認為丁○○在這樣的客戶和這種條件下，丁○○會給其
      壹份報價，其根本不知道山東中微光公司要不要該機器設
      備，其只是搪塞一下，所以才說客戶不願意透露，山東中
      微光公司並無對DBR 電子束蒸發台機器存有需求，自從96
      年其賣完PEV Ａ-600Ｅ金屬電子束蒸發台及PEV Ａ-600Ｉ
      之ITO 電子束蒸發台給山東中微光公司後，山東中微光公
      司到目前為止沒有購買過其他的電子束蒸發台的任何機器
      等語（詳見99年9 月21日審判筆錄第3 頁至11頁），是據
      證人己○○與乙○○所述，山東中微光公司於97年6 月、
      7 月間並未存有欲向聚昌公司訂購相關DBR 電子束蒸發台
      機器之需求。
（三）又據本院向財政部基隆、臺北、臺中及高雄關稅局詢以被
      告二人所設立之崇文公司，自97年7 月至98年3 月間曾否
      出貨至新加坡AVAGO 公司或大陸中微光公司等情，經基隆
      、臺中、高雄關稅局函覆以：崇文公司於97年7 月至98年
      3 月間並未有出貨至中國大陸與新加坡之出口紀錄，而臺
      北關稅局則函覆以：崇文公司曾在97年11月至98年3 月間
      出口鍍鍋、頂針、感溫線、半導體用之襯鍋、維持泵浦、
      傘型齒輪、絕緣接頭、碗型磁珠、時規皮帶輪等物至大陸
      予Aqualite Co.Ltd 、REXAM PLASTIC DECORATION CO.
      Ltd等二公司，並未出口貨物至新加坡，此分別有財政部
      台中關稅局99年4 月14日中普業二字第0991005548號、財
      政部基隆關稅局99年4 月19日基普出字第0991010646號、
      財政部高雄關稅局高普業一字第0991007306號函、財政部
      臺北關稅局北普遞字第0991009758號函暨所附出口報單附
      卷可資佐證，佐以證人即己○○於審理中所述：崇文公司
      出貨至大陸地區之上開鍍鍋、頂針、感溫線等物與電子束
      蒸鍍設備機器有關，但不一定與中微光公司有關，至襯鍋
      與維持泵浦、傘型齒輪、絕緣接頭、碗型磁珠、時規皮帶
      輪等物，不限用於電子束蒸鍍設備機器，其他設備亦會用
      到，足認證人乙○○與被告丁○○或被告丙○○與被告丁○○進行相關電子郵件往返之際，尚無任何關於丁○○已
      接獲乙○○交易訂單或丙○○已接獲AVAGO 公司訂單之相
      關證據，而嗣後亦查無大陸中微光公司及新加坡AVAGO 公
      司向崇文公司訂購貨物，繼而由崇文公司出貨至大陸或新
      加坡之情事，核與被告丁○○與丙○○所辯相符，應堪信
      為真實。
（四）按刑法第342 條之背信罪，須以為他人處理事務為前提，
      所謂為他人云者，係指受他人委任，而為其處理事務而言
      （最高法院49年台上字第1530號判例參照）。第按刑法第
      342 條第1 項之背信罪，係以為他人處理事務，意圖為自
      己或第三人不法之利益，或損害本人之利益，而為違背其
      任務之行為，致生損害於本人之財產或其他利益為成立要
      件。所謂為他人處理事務，其原因固包括法令所規定、當
      事人之契約或無因管理等，惟以關於財產之事務為限，此
      觀該法條之立法理由載明：「至於事務之種類，有專關於
      財產者，有關於財產並財產以外一切事宜者，但本罪之成
      立惟以財產為限。」，要無可疑（最高法院81年台上字第
      3015號判決、81年台上字第407 號判決、81年台上字第35
      34號判決要旨足資參照）。被告丁○○或丙○○雖於任職
      聚昌公司期間設立崇文公司，惟尚任職於聚昌公司期間，
      既無實據足證已受大陸中微光公司或新加坡AVAGO 公司向
      聚昌公司下單購買聚昌公司所製造生產之產品，則查無已
      受聚昌公司委託處理上開業務或財務事宜，已與刑法第34
      2 條第1 項背信罪之構成要件不相符，縱其於前揭時、地
      未經告訴人同意，擅自成立崇文公司，並從事與聚昌公司
      相同營業項目，此僅為競業禁止與否之問題，而不可與背
      信罪相提並論，亦無法以背信罪之刑責相繩。綜上所述，
      公訴人所舉之前開論據，尚不足以證明被告二人在客觀上
      有何違背任務之背信犯行。此外，復查無其他積極證據足
      資證明被告確有公訴意旨所指之上述犯行。本件既不能證
      明被告二人犯罪，揆諸前開說明，自應為被告二人均無罪
      之諭知。
據上論斷，應依刑事訴訟法第301 條第1 項，判決如主文。
本案經檢察官黃榮德到庭執行職務。
中    華    民    國    99    年    10    月    5     日
                  刑事第九庭  審判長法  官  吳為平
                                    法  官  蘇琬能
                                    法  官  王秀慧
以上正本證明與原本無異。
如不服本判決應於收受判決後10日內向本院提出上訴書狀，並應
敘述具體理由。其未敘述上訴理由者，應於上訴期間屆滿後20日
內向本院補提理由書( 均須按他造當事人之人數附繕本) 「切勿
逕送上級法院」。
                                    書記官  張懿昀
中    華    民    國    99    年    10    月    6     日

司法院資訊處製作；財團法人民間司法改革基金會備份。
